【裁判字號】    89,上易,2507
【裁判日期】    890317
【裁判案由】    侵占等
【裁判全文】
臺灣高等法院刑事判決                          八十九年度上易字第二五七號
    上   訴   人
    即  自 訴 人  乙○○
    代   理   人  甲○○
    被        告  丙○○
右列上訴人因被告侵占等罪案件，不服臺灣士林地方法院八十七年度自字第三一六號
，中華民國八十九年三月十七日第一審判決，提起上訴，本院判決如左：
    主  文
原判決撤銷，發回臺灣士林地方法院。
    理  由
一本件原判決以：犯罪之直接被害人始得提起自訴，所謂直接被害人，係指其法益因
  他人之犯罪而直接受其侵害者而言。本件上訴人乙○○提起第一審自訴，係以聖道
  兒童之家管理人之身分，主張聖道兒童之家信託於財團法人基督教中國佈道會之土
  地、存款，遭該財團法人董事會決議擅自處分、侵占，被告丙○○為該財團法人之
  董事長，於投票決議中贊成出售土地，並拒絕返還該財團法人受聖道兒童之家寄託
  之存款，因指被告涉有侵占、背信罪嫌。惟查：聖道兒童之家乃係財團法人基督教
  中國佈道之附屬機構，並非如自訴人所稱獨立之非法人財團，兩者間無由成立信託
  或寄託關係，自訴人自不得本於聖道兒童之家管理人之地位主張其因被告背信、侵
  占而直接被害。因而不經言詞辯論，逕予諭知自訴不受理。
二惟查：法院之組織不合法者，其判決當然違背法令，為刑事訴訟法第三百七十九條
  第一款所明定。地方法院審判案件，依法院組織法第三條第一項規定，固得以法官
  一人獨任或三人合議行之，但既經合議庭受理並為中間裁判，則審判法院之組織即
  告確定，不容任意復行變更由獨任法官逕行審理（參照最高法院八十八年度台上字
  第五八四一號判決）。良以合議庭受命法官於訴訟程序上之職權，設有一定之限制
  ，並非必然等同於法院或審判長，觀之刑事訴訟法第二百七十九條及第一百六十七
  條、第一百六十八條、第一百七十八條、第四百十六條第一項第一款等相關規定甚
  明；因之，受命法官踰越權限，於訴訟程序中規避合議審判，僭行審判長職權，致
  法院組織不合法所為之審判，非但所踐行之程序顯然違法，抑且有礙當事人應受法
  院依法接受公平審判之訴訟權利，如係因而不經言詞辯論逕為程序判決，對於當事
  人訴訟上之審級利益尤屬不能無損，此項侵害當事人訴訟權之審判上重大瑕疵，當
  亦不能因上訴於上級法院審判而得以治癒。本件原審受理本案訴訟之後，於民國八
  十七年十二月由審判長法官林俊益、法官雷雯華、法官王本源以合議庭裁定停止審
  判，有停止審判裁定在卷足憑，則審判法院之組織既已確定，乃於嗣後更由原受命
  法官王本源逕以獨任審判方式不經言詞辯論而判決自訴不受理，據上說明適用法則
  即有違誤（此與候補法官分受依司法行政規定原應踐行合議審判之案件後，在合議
  庭未為實體或程序裁判之前歷練期滿，毋庸再事合議，因而得以逕為獨任審判之情
  形尚不相同，併予指明）。上訴論旨雖非據此指摘，但原判決既有可議，即屬無可
  維持，應不經言詞辯論逕予撤銷發回更審，以期翔適。
三依刑事訴訟法第三百六十九條第一項、第三百七十二條，判決如主文。
中    華    民    國      八十九      年      七      月      十四      日
                              臺灣高等法院刑事第廿三庭
                                  審判長法  官  劉  靜  嫻
                                        法  官  吳      燦
                                        法  官  林  勤  綱
右正本證明與原本無異。
不得上訴。
                                        書記官  鐘  秀  娥
中    華    民    國      八十九      年      七      月      十八      日


司法院資訊處製作；財團法人民間司法改革基金會備份。
